臺灣高等法院臺南分院刑事判決　　　　　　 九十年度上更(一)字第六二八號　 Ｇ
　　　上　訴　人
　　　即自訴人　　壬　○　○
　　　自訴代理人　己　○　○　.
　　　被　　　告　甲　○　○
　　　選任辯護人　黃　昭　雄
右上訴人因被告偽造文書等案件，不服臺灣臺南地方法院中華民國八十七年六月十一
日第一審判決（八十七年度自緝字第二號），提起上訴，判決後由最高法院發回更審
，本院判決如左：
      主      文
上訴駁回。
      理      由
一、自訴意旨略以：甲○○串同俸如程（已另行審結）偽造『欣一實業股份有限公司
    』（下稱『欣一公司』）八十一年度、八十二年度股東會、董事會議紀錄，先後
    將公司負責人變更為俸如程、甲○○，因認甲○○涉有偽造文書罪嫌云云。
二、自訴人壬○○認為被告甲○○涉有右揭偽造文書罪嫌，無非係以證人乙○○證言
    ，並有『欣一公司』八十一年度、八十二年度股東會、董事會議紀錄、八十四年
    間『欣一公司』變更事項登記，為其所憑論據。
三、按犯罪事實應依證據認定之，無證據不得推定其犯罪事實，刑事訴訟法第一百五
    十四條定有明文。所謂犯罪事實之證據，係指足以認定被告確有犯罪行為之積極
    證據而言，該項證據且須適合被告犯罪事實之認定，始得採為斷罪資料，有最高
    法院二十九年上字第三一○五號、五十三年台上字第二七五○號判例足資參照。
四、訊據被告甲○○堅決否認有何偽造文書之犯行，辯稱：『欣一公司』實際上未營
    業，僅係『欣可實業股份有限公司』（下稱『欣可公司』）之影子公司，『欣一
    公司』、『欣可公司』實際經營權均由乙○○掌控，伊經乙○○指派，出任『欣
    一公司』董事長，何況『欣一公司』董事及監察人印章，均歸乙○○保管，伊實
    際上無從偽造『欣一公司』八十一年度、八十二年度股東會、董事會議紀錄等語
    。
五、按『欣可公司』因與其他公司發生專利權訴訟敗訴，為防止債權人查封『欣可公
    司』資產，影響『欣可公司』營運，『欣可公司』董事長乙○○乃預為準備，另
    外成立『欣一公司』因應，隨時可由『欣一公司』接替『欣可公司』營運，故『
    欣一公司』申請設立後均未營業，已據自訴人壬○○於本院本審陳明在卷（詳本
    院本審卷第一百廿十七頁最末行至第第一百廿十八頁第一行）。因此自訴人壬○○雖係『欣一公司』董事長，任期自七十九年八月十日至八十二年八月九日，固
    有該公司變更登記事項卡在卷可參。然自訴人壬○○於原審法院亦陳稱：「（欣
    一公司你是否為負責人？）是，但我不管事，欣一、欣可是一樣，都是乙○○在
    處理，欣一是後備公司，不經營任何業務」「乙○○要我告，他說甲○○很可惡
    ．．．我並沒有上班，平常我在家開玩具店，從未開過會，買這家公司（欣一公
    司）股權，是江（敏文）鼓吹我買，江稱我為姊夫．．．事後我才知道我是欣一
    負責人，是江（敏文）登記才告訴我說欣一較單純」等語（詳原審卷第四宗第一
    百零八頁背面第八行至第一百零九頁正面第六行）。甚至被告甲○○供稱：凡購
    買『欣可公司』股票三張，即附贈『欣一公司』股票一張，乙○○為引誘伊投資
    ，誆稱『欣可公司』每月賺一、二百萬元，復將登記於壬○○名下股票出售十一
    分之三予伊，當初乙○○誇稱『欣可公司』資本額一千一百萬元，伊投資後發現
    實際僅登記六百萬元，顯然與乙○○所述不符，伊深感吃虧甚大，乙○○堅稱『
    欣可公司』有二千九百萬元價值，並指示伊以購買機器將統一發票灌水方式，使
    帳面增資至二千九百萬元，復因獎勵投資條例規定華僑投資達公司資本額百分之
    廿五，公司可獲減稅，有鑑於伊與泰國華僑即俸如程之舅舅有生意往來，為達節
    稅目的，乙○○要求伊設法將其中『欣一公司』股權，直接移轉予具華僑身分之
    俸如程，惟事後伊獲知『欣可公司』營業上處於虧損狀態，並無節稅必要，乃又
    將登記予俸如程股權，移轉登記回伊名下，為此國稅局於八十一年間即根據經濟
    部前述華僑投資股權移轉資料，調查有無逃漏贈與稅，並曾通知壬○○接受調查
    ，故自訴人壬○○早已知悉『欣一公司』八十一年度、八十二年度股東會議紀錄
    將該公司董事長由壬○○先後依序變更登記為俸如程、甲○○之事等語（詳本院
    本審卷第一百三十四頁至第一百三十六頁），以上事實並有『欣一公司』七十九
    年八月廿七日、八十一年二月十八日、八十一年九月十六日變更登記事項卡影本
    各乙份足憑（詳原審卷第一宗第廿一頁至第廿五頁），且自訴人壬○○亦供承八
    十一年間曾接受國稅局調查有無逃漏贈與稅（詳本院本審卷第一百三十七頁第一
    行）；足證被告甲○○前開所供，殆與事實相符，應可憑採。又『欣一公司』於
    七十七年即已設立，被告遲至八十一年始投資『欣一公司』，而『欣一公司』先
    前即有製作會議紀錄（詳本院本審卷第一百七十三頁正面及背面）。由前開證據
    顯示，『欣一公司』從申請設立登記起，即未經營，所有變更登記，自七十七年
    設立登記開始，均依案外人乙○○指示辦理，俱屬虛假，顯然胥以人頭登記，此
    乃乙○○一貫操作手法，早在自訴人壬○○擔任『欣一公司』董事長時，即屬如
    此。豈能強行割裂，認為八十一年以前係乙○○偽造，八十一年以後即被告甲○○所偽造？
六、復按自訴人壬○○另於原審八十五年二月二十九日調查中供陳：「八十二年七月
    公司發現有問題，才各自將印章抽回，七月之前印章均交由公司保管．．．」等
    語（詳原審卷第二宗第四十五頁正面最末行至背面第一行）。自訴人壬○○既未
    過問『欣一公司』營運，竟仍將其印章交「公司」，由於自訴人壬○○自任『欣
    一公司』董事長，顯然所稱「公司」非指『欣一公司』，而係『欣可公司』，殆
    可認定。甚至自訴人壬○○於八十四年度偵字第一八四五號及八十四年自字第五
    一九號案件中，均供稱：公司印鑑章及伊私章俱由乙○○保管等語（詳八十四年
    度偵字第一八四五號偵查卷第一百三十二頁第五行至第六行、八十四年自字第五
    一九號卷第四宗第三頁第四行）。又證人楊惠媛於原審法院亦具結證稱：「我沒
    交過印章給甲○○，我是給乙○○，他是我三伯，我也沒有拿回來」等語（詳原
    審卷第三宗第一百六十一頁正面）。其次參以卷附七十九年八月及八十一年二月
    、六月、九月『欣一公司』變更登記事項卡，有關董事丙○○、戊○○及監察人
    楊惠媛印文（詳原審卷第一宗第廿一頁至第廿五頁），連同七十九年八月及八十
    一年九月變更登記事項卡所蓋自訴人壬○○印文，前後均屬相同，足徵被告甲○○於七十九年間尚未擔任『欣一公司』董事長，而由自訴人壬○○任該公司董事
    長時，自訴人壬○○與案外人丙○○、戊○○、楊惠媛即以同一印章，蓋用於前
    述『欣一公司』變更登記事項卡上。依此而論，被告甲○○能否於八十二年八月
    九日自訴人壬○○卸任『欣一公司』董事長之前，蓋用訴外人丙○○、戊○○、
    楊惠媛印章，辦理變更董事長登記，殊有疑問。何況自訴人壬○○及丙○○、戊○○、楊惠媛、蔡炳材等股東於八十七年度自緝字第二號案件中，均一致證稱：
    印章是交乙○○保管等語，該案判決亦認定被告甲○○未盜刻前開股東印章，有
    八十七年度自緝字第二號刑事判決足稽。以此衡之，自訴人壬○○及案外人丙○○、戊○○、楊惠媛印章，均託由案外人乙○○保管使用，應可斷言。
七、又按證人即會計人員辛○○於本院到庭具結證稱：「（甲○○過去有無跟妳拿董
    監事的印章？董監事印章何人保管？）董監事的印章是乙○○自己保管．．．我
    不保管印章，甲○○不可能拿董監事的印章去蓋」等語（詳本院本審卷第一百三
    十一頁）。辛○○於另案亦證稱：「（過去有無發現盜蓋印章？）我們在做時沒
    有盜蓋事情」等語（詳八十四年度上訴字第一三二四號卷第二百零九頁）。證人
    蔡炳材於原審法院到庭具結證稱：「．．．後來轉至欣一，我把印章交給乙○○
    ．．．八十五年五月六日同時從乙○○處拿印章回來，現在已沒關係」「甲○○
    是否找你刻印章之事？）沒有這事」「（提出今年五、六月乙○○交予我印章一
    顆，並且加蓋印文為附件，提示向省政府建設廳調取之欣達公司八十一年四月廿
    八日公司名稱變更、增資發行新股、變更營業項目、改選董事監察人及修訂章程
    等變更登記申請書後所蓋蔡炳材印文，這印文是否原先交給乙○○印章？）應是
    同一枚印章」「（是否當時交予乙○○之章？）應該是」等語（詳原審卷第三宗
    第一百五十四頁背面第十行至第一百五十五頁背面第八行）。另原審調查中證人
    周尚慶證稱：「是甲○○幫我刻印章，我同意，我沒交印章給他」等語（詳原審
    卷第三宗第一百六十一頁正面第五行）。由前述證人證言內容顯示，被告甲○○
    既未保管印章，更未盜蓋印章，極臻明確。
八、至於證人丁○○已於本院本審證稱：「（你在聲明書上，有寫在八十一年一月七
    日開始甲○○介入公司財務、股務，你奉甲○○之命行使？）這份是當時的負責
    人乙○○打好叫我簽名」「（寫聲明書是你的真意？）是在我離職以後，他找我
    回去，聲明書已打好日期，叫我簽名。我簽名不是離職那天簽名的，離職好幾個
    月後才簽聲明書的」等語（詳本院本審卷第一百九十八頁至第一百九十九頁）。
    又證人辛○○亦於本院本審證稱：「我離職後，江先生叫我寫的，當時江先生在
    負責．．．」「是他們打字打好，要我直接簽名」「（妳是事後才出具？）是的
    ，那時我已離開欣可公司」等語（詳本院本審卷第一百三十頁）。依此而論，丁○○、辛○○聲明書內容，均非該二人親自決定，且係離職後倒填日期製作；何
    況嗣後案外人乙○○與被告甲○○自八十三年間起，為被告甲○○以玉山銀行股
    票換取乙○○南非寶島鞋業公司股權事件，彼此交惡而涉訟互控，有臺灣高等法
    院被告全國前案紀錄表及最高法院八十九年度台上字第一八四○號刑事判決足按
    。甚至自訴人壬○○於原審法院調查中亦供承：本件訴訟律師費用，係由案外人
    乙○○支付等情（詳原審卷第四宗第一百零九頁正面最末行）。故自訴人壬○○
    所提出丁○○、辛○○聲明書內容，自不得採為不利於被告甲○○之論據。
九、又證人庚○○○於本院本審當庭提示卷附辭職書影本供其閱覽後，證稱：「（為
    何會有這張辭職書？）我不知道，那不是我寫的，是我先生的字，印章是我的印
    章」「（昕達公司前身為欣一公司？）那是空殼公司，沒有廠房，只有一塊地，
    沒有在經營」等語（詳本院本審卷第一百廿十三頁）。其配偶謝州融亦證稱：「
    （你太太剛才說辭職書是你幫她寫的？）是我寫的」「．．．本來公司是空殼公
    司，沒有在經營．．．才出具這張辭職書」「（為何不願擔任？）那是空殼公司
    ，不願找麻煩」「（辭職書是你寫的，印章應該是你家的印章？）辭職書上印章
    應該是我家裡的章，不是甲○○代刻的」「（辭職書所寫自導自演，是什麼意思
    ？）我太太擔任董事事先我們不知道，沒有開股東會，是甲○○事後告訴我才知
    道」等語（詳本院本審卷第一百廿十四頁至第一百廿六頁）。庚○○○辭職書既
    然由其配偶謝州融所寫，且印章亦由謝州融所蓋，該份辭職書即非被告甲○○所
    偽造，印章更非被告甲○○擅自代刻，至為明灼。因此庚○○○辭職書所載：「
    ．．．又承甲○○董事長自導自演（包括擅刻本人印章申報）擔任董事，實非自
    願．．．」等字樣（詳原審卷第一宗第六十九頁），以及證人庚○○○嗣於原審
    法院證：「．．．印章可能係甲○○代刻，王某事後曾告訴伊刻章之事」云云（
    詳原審卷第三宗第一百六十一頁背面），均與事實不相吻合，難資採信。該部分
    本院亦依最高法院此次發回意旨，詳予調查，殆獲釐清。
十、另查證人乙○○於原審法院亦具結證稱：「（是否同意甲○○增資？）因王說一
    年可賺十倍，我也動心了．．．我是概括同意他（即被告）辦理（欣一公司）增
    資，但他如何辦我不知道」等語（詳原審卷第四宗第一百十頁背面第三行至第四
    行），自訴人壬○○同日於原審調查中亦供陳本件律師費用係由案外人乙○○支
    付等情，以及『欣一公司』董事、監察人印章，俱由案外人乙○○保管，諸如前
    述，顯然案外人乙○○乃『欣一公司』真正決策者，亦可斷言。故被告甲○○所
    辯：『欣一公司』董事及監察人印章，均由乙○○保管，並由乙○○指派伊出任
    『欣一公司』董事長乙節，應屬信而有徵之事實，殆可憑信。末查自訴人壬○○
    自七十九年八月十日至八十二年八月九日擔任『欣一公司』董事長，任期未滿，
    先後依序遭變更為俸如程、甲○○，惟均未依公司法第一百九十九條規定，向『
    欣一公司』提出損害賠償請求，竟遲至三年後始提出本件自訴，殊與常情有悖。
    況自訴人不過問『欣一公司』營運，業如前述，並參以自訴人於原審八十五年十
    一月八日調查中自承：「欣一、欣可是一樣，都是乙○○在處理，欣一是後備公
    司，不經營任何業務」「江（敏文）稱我為姐夫」等語觀之，益徵自訴人壬○○
    先前曾於八十一、八十二年間，概括默示同意由案外人乙○○安排俸如程、甲○○先後出任『欣一公司』董事長，至為明灼。
十一、依『欣一公司』八十一年二月十三日股東臨時會議及董事會議紀錄所載，均由
    戊○○擔任主席，由丙○○擔任紀錄，而『昕達公司』同年三月廿日股東會議及
    董事會議紀錄、同年四月廿二日股東臨時會議紀錄，亦由由丙○○擔任紀錄，渠
    等俱未指稱前開會議紀錄係被告甲○○所偽造，證人戊○○甚至於本院證稱：「
    （『欣一公司』當主席？）乙○○把我抓去，我沒有當主席，有一次開會，我坐
    在後面」等語（詳本院本審卷第三十六頁）。按戊○○乃自訴人壬○○之妻舅，
    而丙○○則係自訴人壬○○之配偶，均與自訴人壬○○誼屬至親，戊○○既證稱
    被乙○○臨時召去，復經本院提示前開會議紀錄後，丙○○亦證稱：前開會議紀
    錄均非伊字跡等語（詳本院本審卷第三十六頁）。參酌證人丁○○亦於本院提示
    前開會議紀錄後，證稱：這不是我的字，．．．這份紀錄後面還有股東名冊，筆
    跡也相同，我推測可能是外面辦理公司變更登記的人寫的」等語（詳本院本審卷
    第二百頁至第二百零一頁）；配合自訴人壬○○曾供稱，『欣一公司』早在被告
    甲○○未投資『欣可公司』前，即以人頭登記及未開會之操作手法，足徵前開會
    議紀錄顯非被告甲○○授意或製作，極臻明確。又依卷附內政部入出境管理局函
    送之乙○○出入境紀錄表顯示，八十一、二年間乙○○雖時常出入境，然仍超過
    三分之二以上時間居留臺灣，縱令乙○○身處國外，以現今無線手機通訊便捷暢
    達之情形，仍可遙控指揮國內公司運作，並無任何困難。何況包括自訴人壬○○
    在內諸多證言，一致證稱：乙○○乃『欣一公司』、『欣可公司』實際決策者，
    且戊○○亦證稱：乙○○臨時將伊抓去擔任會議主席云云，業如前述，益徵乙○○並非不能主導『欣一公司』、『欣可公司』業務，顯然乙○○出入境紀錄亦難
    資為乙○○未介入主導前開會議紀錄之論據。
十二、綜上所述，被告甲○○被訴右揭罪嫌，應屬不能證明，理應諭知被告無罪，原
    審基此理由所為被告甲○○無罪判決，於法並無不合。自訴人上訴意旨，仍執陳
    詞指摘原判決不當，為無理由，應予駁回。
據上論斷，應依刑事訴訟法第三百六十八條，判決如主文。
中    華    民    國      九十一      年      五      月      一        日
                                  臺灣高等法院臺南分院刑事第一庭
                                      審判長法官  茆    臺    雲
                                            法官  蔡    長    林
                                            法官  李    文    福
右正本證明與原本無異。
自訴人如不服本判決，應於判決送達後十日內向本院提出上訴狀，其未敘述理由者並
應於提出上訴狀後十日內向本院補提理由書（應附繕本)。
                                      法院書記官  戴    淑    敏
中    華    民    國      九十一      年      五      月      一        日
